臺灣彰化地方法院民事判決　95年度訴字第860號
原　　　告　甲○○
　　　　　　丙○○
前列二人共同
訴訟代理人　吳天富律師
被　　　告　壬○○○
　　　　　　乙○○
　　　　　　戊○○
兼前列一人
法定代理人　丁○○
被　　　告　己○○
　　　　　　庚○○
兼前列二人共同
訴訟代理人　辛○○
上列當事人間請求塗銷抵押權登記事件，本院於民國九十六年三
月一日言詞辯論終結，茲判決如下：
    主  文
被告戊○○、丁○○、己○○、庚○○應就如附表一及附表二所
示之土地上，權利人為被繼承人林秀美之抵押權辦理繼承登記後
塗銷。
被告壬○○○、乙○○、辛○○應就如附表一及附表二所示之抵
押權登記，予以塗銷。
訴訟費用由被告負擔。
    事實及理由
一、按訴訟送達後，有請求之基礎事實同一及不甚礙被告之防禦
    及訴訟之終結者，原告得追加他訴，民事訴訟法第二百五十
    五條第一項第二款、第七款分別定有明文。所謂請求之基礎
    事實同一，係指變更或追加之訴與原訴之原因事實，有其社
    會事實上之共通性及關聯性，而就原請求之訴訟及證據資料
    ，於審理繼續進行在相當程度範圍內具有同一性或一體性，
    得期待於後請求之審理予以利用，俾先後兩請求在同一程序
    得加以解決，避免重複審理，進而為統一解決紛爭者，即屬
    之，合先敘明。本件原告起訴時，僅請求塗銷抵押債權登記
    ，嗣於訴訟進行中，追加起訴訴請被告戊○○、丁○○、己○○、庚○○應就如附表一及附表二所示之土地上，權利人
    為被繼承人林秀美之抵押權辦理繼承登記，均以兩造間之抵
    押權登記已消滅時效為由，為其主要論述，堪認原告追加之
    訴與其原起訴部分之基礎事實同一。且此追加之訴，亦不甚
    礙被告之防禦及訴訟之終結，故原告追加之訴，合於前開規
    定，自應予准許。又本件被告乙○○經合法通知，未於言詞
    辯論期日到場，核無民事訴訟法第三百八十六條所列各款情
    形，爰依原告之聲請，由其一造辯論而為判決。
二、原告起訴主張：
（一）系爭如附表一、二所示之土地原均為訴外人柯吳燕（已
      ）所有，重測前之地號為新港段二一三一－七號，重測後
      變更為伸榮段二二五號，因分割又增加二二五－一號土地
      ，二二五地號土地於柯吳燕逝世後由其女柯麗容繼承，並
      售予原告李壁如；二二五－一地號土地於柯吳燕逝世前即
      售予原告丙○○。惟前開二筆土地於民國七十四年七月十
      六日，由柯吳燕向被告辛○○、壬○○○、乙○○及林秀
      美為擔保抵押，林秀美並於八十八年二月五日死亡，被告
      戊○○、丁○○、己○○、庚○○為其法定繼承人，承受
      其權利義務。
（二）按以抵押權擔保之債權，其請求權已因時效消滅，如抵押
      權人於消滅時效完成後，五年間不實行其抵押權者，其抵
      押權消滅，民法第八百八十條定有明文。被告等所設定之
      抵押擔保債權始自七十四年七月四日，存續期間至七十五
      年三月三日，迄今已超逾請求權之時效，並未於消滅時效
      完成後五年內實行抵押權利，依法被告等於系爭二筆土地
      之抵押權已消滅。並聲明如主文。
（三）七十四年間被告辛○○、壬○○○、乙○○及被告戊○○
      等四人之被繼承人林秀美等人向訴外人柯添勝、柯江洋、
      柯孟維、黃幸珠等人購買共有坐落彰化縣彰化市○○○段
      過溝子小段一一五地號土地，暨其上建物三間房屋，柯添
      勝等人將建物出售後尚未辦理過戶前復將上開不動產持向
      彰化第四信用合作社（現由合作金庫銀行概括承受）抵押
      借款，被告辛○○等人提出訴訟，嗣經成立和解，由訴外
      人柯吳燕同意以系爭土地為被告辛○○等人設定抵押，並
      同時簽立契訂明彰化縣彰市○○○段過溝小段一一五地號
      土地向彰化四信之抵押借款清償完畢，系爭土地之抵押權
      登記同意塗銷。而前揭彰化縣彰市○○○段過溝小段一一
      五地號土地所為借款，業已清償完畢，有合作金庫銀行出
      具之證明書可按，依前開協議，兩造間之債務既已消滅，
      則系爭土地之抵押權債務亦隨之消滅，本件抵押權登記自
      應塗銷。
（四）對被告答辯之陳述：被告戊○○、丁○○所為之答辯，概
      與事實不符，原告堅決否認。又原告僅答應補貼其等遠自
      南投埔里鎮至彰化辦理塗銷抵押登記之車馬費，然為被告
      等所拒絕，原告自得依法提起本訴。
三、被告戊○○、丁○○則以：林秀美於八十五年一月三十一日
    與被告丁○○結婚，於八十八年二月五日，而原告約於二
    年前至被告居所，故意隱匿與林秀美間之借貸抵押權情事，
    向被告稱「土地的事請被告蓋章，會包個紅包給被告。」等
    語，惟被告為中下階層勞動人員，不諳法律，且林秀美生前
    未告知其對原告有債權追索之權利，原告竟以「給紅包」誘
    使被告用印，以遂其取得上述塗銷抵押權之意圖，有違善良
    公序。又原告雖依法請求塗銷抵押權，然對其主張有利之事
    實，應負舉證之責任等語抗辯。並聲明原告之訴駁回。
四、被告乙○○未於最後言詞辦論期日到場，惟其前到場之聲明
    、陳述如下：原告如願意補償即願意塗銷，否則請求駁回原
    告之訴等語置辯。
五、辛○○、壬○○○、己○○、庚○○則以：原告如願意補償
    即願意塗銷，否則請求駁回原告之訴等語置辯。
六、原告主張系爭如附表一、二所示之土地原均為訴外人柯吳燕
    （已）所有，重測前之地號為新港段二一三一－七號，重
    測後變更為伸榮段二二五號，因分割又增加二二五－一號土
    地，二二五地號土地於柯吳燕逝世後由其女柯麗容繼承，並
    售予原告李壁如；二二五－一地號土地於柯吳燕逝世前即售
    予原告丙○○。惟前開二筆土地於七十四年七月十六日，因
    被告辛○○、壬○○○、乙○○及被告戊○○等四人之被繼
    承人林秀美等人向訴外人柯添勝、柯江洋、柯孟維、黃幸珠
    等人購買共有坐落彰化縣彰化市○○○段過溝子小段一一五
    地號土地，暨其上建物三間房屋，柯添勝等人將建物出售後
    尚未辦理過戶前復將上開不動產持向彰化第四信用合作社（
    現由合作金庫銀行概括承受）抵押借款，被告辛○○等人提
    出訴訟，嗣經成立和解，由訴外人柯吳燕同意以系爭土地為
    被告辛○○等人設定抵押，又林秀美並於八十八年二月五日
    死亡，被告戊○○、丁○○、己○○、庚○○為其法定繼承
    人，尚未辦理繼承登記之事實，業據其提出土地登記簿謄本
    、繼承系統表、戶籍謄本、抵押權設定契約書、協議書等件
    為證，被告等對此並無異議，自堪信為真實。
七、原告等主張系爭抵押權業因其債權罹於時效，且未於五年間
    使，依法應已消滅，請求塗銷系爭抵押權；被告戊○○、丁○○則以，原告之行為有違公序良俗為由置辯；被告乙○○
    、辛○○、壬○○○、己○○、庚○○則以，原告如願意補
    償即願意塗銷，否則請求駁回原告之訴等語抗辯。按以抵押
    權擔保之債權，其請求權已因時效而消滅，如抵押權人，於
    消滅時效完成後，五年間不實行其抵押權者，其抵押權消滅
    ；所有人對於妨害其所有權者，得請求除去之，民法第八百
    八十條、第七百六十七條分別定有明文。經查，本件系爭抵
    押債權係於七十四年七月十六日登記，其存續期間為七十四
    年七月四日至七十五年三月三日止，被告等對於系爭抵押權
　　業已逾十五年不行使，且系爭抵押權未於債權罹於時效後五
　  年間行使之事實並不爭執，則依前揭民法第八百八十條規定
    系爭抵押權業已消滅。又我國採物權登記主義，抵押權雖實
    質消滅，但仍須雙方協同或由法院判決塗銷方可除去登記，
    在抵押權未塗銷前，其登記效力仍然存在，原登記權利人既
    已死亡，繼承人自應承受其法律上之地位，就系爭押權有塗
    銷之義務。再系爭抵押權雖實質上已消滅，然因登記名義尚
    在，對被上訴人系爭土地所有權確有妨害，被上訴人依民法
    第六百七十六條之規定，請求塗消抵押權，自無違誤。被告
    戊○○、丁○○既怠於行使權利在先，自無權反認原告於系
    爭抵押權消滅後主張塗銷抵押權，有何違反公序良俗之情事
    。亦無被告乙○○、辛○○、壬○○○、己○○、庚○○等
    人所抗辯，須予以補償之必要，故被告等所辯，均不足採。
八、原告另主張系爭二筆土地於七十四年七月十六日，因被告辛○○、壬○○○、乙○○及被告戊○○等四人之被繼承人林
    秀美等人向訴外人柯添勝、柯江洋、柯孟維、黃幸珠等人購
    買共有坐落彰化縣彰化市○○○段過溝子小段一一五地號土
    地，暨其上建物三間房屋，柯添勝等人將建物出售後尚未辦
    理過戶前復將上開不動產持向彰化第四信用合作社（現由合
    作金庫銀行概括承受）抵押借款，被告辛○○等人提出訴訟
    ，嗣經成立和解，由訴外人柯吳燕同意以系爭土地為被告辛○○等人設定抵押，並同時簽立契訂明彰化縣彰市○○○段
    過溝小段一一五地號土地向彰化四信之抵押借款清償完畢，
    系爭土地之抵押權登記同意塗銷。而前揭彰化縣彰市○○○
    段過溝小段一一五地號土地所為借款，業已清償完畢，有合
    作金庫銀行出具之證明書可按，依前開協議，兩造間之債務
    既已消滅，則系爭土地之抵押權債務亦隨之消滅等語，並提
    出協議書、合作金庫業銀行彰營分行出具之證明書等為證。
    然依協議書第二頁約定：須「賣方柯添勝在設定抵押期限內
    隨時能將彰化市第四信用合作社之抵押權塗銷時，辛○○等
    四人願無條件提供印鑑證明等資料塗銷其抵押之伸港鄉○○
    段二二五地號該筆土地抵押權，並辦理該承買不動產之銀行
    貸款部分。」，有該協議書在卷可按，而合作金庫業銀行彰
    營分行出具之證明書，僅證明「柯江洋、柯添勝、柯孟維及
    黃幸珠等四人，以九十六年一月三十日為基準日，在原彰化
    市第四信用合作社及本分行均無貸款現欠。」，並不能證明
    業已將彰化縣彰市○○○段過溝小段一一五地號土地上抵押
    權登記予以塗銷，故原告認上開協議之條件業已成就，容有
    誤會，併予敘明。
九、從而，原告主張系爭抵押權業已消滅，被告等分別應就系爭
    土地上之前開抵押權辦理繼承登記，並予以塗銷，為有理由
    ，應予准許。
十、據上論結，原告之訴為有理由，依民事訴訟法第三百八十五
    條第一項前段、第七十八條、第八十五條第一項，判決如主
    文。
中　　華　　民　　國　　96　　年　 　3　　月　　15　　日
                  民事第二庭    法　官　陳秋錦
以上正本係照原本作成。
如對判決上訴，應於判決送達後20日內向本院提出上訴狀。
中　　華　　民　　國　　96　　年　 　3　　月　　15　　日
                      　　　    書記官　蘇美苓
附表一：
土地所有權人：李壁如
┌────┬──────┬──────┬────┬────┬────┬──┐
│抵押權人│抵 押 地 號 │收 件 年 期 │登記日期│登記次序│抵押債權│備註│
├────┼──────┼──────┼────┼────┼────┼──┤
│辛○○  │彰化縣伸港鄉│七十四年字號│七十四年│0000-000│二百五十│　　│
│        │伸榮段二二五│：彰和字第０│七月十六│        │六萬元，│　　│
│        │地號        │０三九一八號│日      │        │債權範圍│　　│
│        │            │            │        │        │二五六分│    │
│        │            │            │        │        │之三十  │    │
├────┼──────┼──────┼────┼────┼────┼──┤
│壬○○○│同上        │同上        │同上    │0000-000│二百五十│　　│
│        │            │            │        │        │六萬元，│　　│
│        │            │            │        │        │債權範圍│    │
│        │            │            │        │        │二五六分│    │
│        │            │            │        │        │之七五  │    │
├────┼──────┼──────┼────┼────┼────┼──┤
│戊○○  │            │            │        │        │　　　　│林秀│
│丁○○  │同上        │同上        │同上    │0000-000│同上　　│美之│
│己○○  │            │            │        │        │　　　　│繼承│
│庚○○  │            │            │        │        │　　　　│人  │
├────┼──────┼──────┼────┼────┼────┼──┤
│乙○○  │同上        │同上        │同上    │0000-000│二百五十│　　│
│        │            │            │        │        │六萬元，│    │
│        │            │            │        │        │債權範圍│    │
│        │            │            │        │        │二五六分│    │
│        │            │            │        │        │之七六  │    │
└────┴──────┴──────┴────┴────┴────┴──┘
附表二：
土地所有權人：丙○○
┌────┬──────┬──────┬────┬────┬────┬──┐
│抵押權人│抵 押 地 號 │收 件 年 期 │登記日期│登記次序│抵押債權│備註│
├────┼──────┼──────┼────┼────┼────┼──┤
│辛○○  │彰化縣伸港鄉│七十四年字號│七十四年│0000-000│二百五十│　　│
│        │伸榮段二二五│：彰和字第０│七月十六│        │六萬元，│　　│
│        │－一地號    │０三九一八號│日      │        │債權範圍│　　│
│        │            │            │        │        │二五六分│    │
│        │            │            │        │        │之三十  │    │
├────┼──────┼──────┼────┼────┼────┼──┤
│壬○○○│同上        │同上        │同上    │0000-000│二百五十│　　│
│        │            │            │        │        │六萬元，│　　│
│        │            │            │        │        │債權範圍│    │
│        │            │            │        │        │二五六分│    │
│        │            │            │        │        │之七五  │    │
├────┼──────┼──────┼────┼────┼────┼──┤
│戊○○  │            │            │        │        │　　　　│林秀│
│丁○○  │同上        │同上        │同上    │0000-000│同上　　│美之│
│己○○  │            │            │        │        │　　　　│繼承│
│庚○○  │            │            │        │        │　　　　│人  │
├────┼──────┼──────┼────┼────┼────┼──┤
│乙○○  │同上        │同上        │同上    │0000-000│二百五十│　　│
│        │            │            │        │        │六萬元，│    │
│        │            │            │        │        │債權範圍│    │
│        │            │            │        │        │二五六分│    │
│        │            │            │        │        │之七六  │    │
└────┴──────┴──────┴────┴────┴────┴──┘
